臺灣高等法院民事判決　　　　　　　　 95年度家上字第151號
上　訴　人　乙○○
　　　　　　丙○○
兼 上二 人
法定代理人　己○○
共　　　同
訴訟代理人　李平義律師
被 上訴 人　丁○○
　　　　　　甲○○○
　　　　　　戊○○
共　　　同
訴訟代理人　蕭元亮律師
上列當事人間確認遺囑無效等事件，上訴人對於中華民國95年5
月4日台灣基隆地方法院94年度家訴字第42號第一審判決提起上
訴，並為訴之變更、追加，本院於96年11月20日言詞辯論終結，
判決如下：
    主  文
上訴及變更、追加之訴均駁回。
第二審及變更、追加之訴訴訟費用由上訴人負擔。
    事實及理由
壹、程序部分：
    按依民事訴訟法第446條第1項但書、第255條第1項第2款規
    定，請求之基礎事實同一者，在第二審程序得為訴之變更或
    追加。上訴人在原審請求確認伊等之被繼承人林連益於民國
    （下同）93年11月11日所立之代筆遺囑無效，並主張遺囑無
    效或買賣契約無效，依民法第179條及第181條規定，請求被
    上訴人丁○○應將門牌號碼基隆市○○街241號3樓建物權利
    範圍1／2及基隆市○○區○○段暖暖小段348地號土地權利
    範圍333／20000（下稱系爭房地）回復登記予上訴人三人共
    有；嗣在本院主張林連益與被上訴人丁○○就系爭房地所為
    所有權移轉登記係通謀虛偽意思表示，或意思表示不一致，
    就請求被上訴人丁○○將系爭房地回復登記部分變更為塗銷
    登記；並追加備位之訴，本於買賣關係，請求被上訴人丁○
    ○給付上訴人新台幣（下同）44萬9241元及利息；經核其請
    求之基礎事實均係主張被上訴人丁○○與林連益間就系爭房
    地所為之所有權移轉登記具有無效之原因，請求之基礎事實
    同一，所為訴之變更及追加備位之訴應予准許。
貳、實體部分：
一、上訴人聲明：甲、先位聲明：（一）原判決廢棄。（二）確
    認上訴人之被繼承人林連益於93年11月11日所立之代筆遺囑
    無效。（三）被上訴人丁○○就林連益所有系爭房地於93年
    11月15日以買賣為原因取得之所有權移轉登記應予塗銷。乙
    、備位聲明：（一）原判決廢棄。（二）被上訴人丁○○應
    給付上訴人44萬9241元，及自94年2月10日起至清償日止按
    年息5％計算之利息。
    被上訴人聲明：如主文所示。
二、上訴人起訴主張：
（一）伊等之被繼承人林連益因罹患肝癌，於93年11月16日不幸
      逝世，留有系爭房地之遺產，價額為44萬9241元。上訴人
      己○○為林連益之配偶，上訴人林忠誠、丙○○為林連益
      之子女，林連益之遺產應由上訴人三人共同繼承，應繼分
      各為1／3。
（二）惟被上訴人卻稱林連益於93年11月11日在家中，由訴外人
      魏君隆、陳建興、鄭惠貞與陳立傑為遺囑之見證人，並由
      鄭惠貞代為筆記，立有「代筆遺囑」，指定被上訴人戊○
      ○為遺囑執行人；而林連益所投保之南山保險及公司團體
      保險之理賠金由受益人即被上訴人甲○○○領取，另勞保
      給付、公司退休或撫卹金等，由遺囑執行人另立戶頭，作
      為子女教育基金，並將系爭房地移轉登記予被上訴人丁○
      ○所有。惟系爭遺囑內容係代筆人鄭惠貞自行擬定，並非
      林連益口述而由鄭惠貞代筆記載，且見證人陳建興事先簽
      名離開並未全程在場，見證人魏君隆、陳立傑亦未全程在
      場，與民法第1194條規定之要件不符，應為無效之遺囑。
（三）林連益因罹患肝癌重症，生前住院期間已無法正常表示意
      思，其是否有為系爭房地買賣契約之能力，非屬無疑。林
      連益同意移轉系爭房地登記及製作遺囑，應係處於無意識
      或精神錯亂中所為。被上訴人所提出林連益同意將系爭房
      地移轉過戶於被上訴人丁○○之同意書、買賣契約、移轉
      登記及遺囑中林連益之印章印文均不相同，足徵前開文件
      之印文係屬偽造。故被上訴人丁○○不論係因該遺囑第1
      條或依買賣契約之約定而取得系爭房地，然其原因關係均
      屬無效。又系爭房地本於買賣之原因移轉登記為被上訴人
      丁○○所有，係林連益與被上訴人丁○○間通謀而為虛偽
      意思表示；縱非通謀虛偽意思表示，被上訴人丁○○稱係
      贈與，彼等間之意思表示亦不一致，契約不成立，應塗銷
      登記。另縱認彼等間之買賣關係成立，被上訴人丁○○亦
      應給付買賣價金。
（四）爰以先位聲明求為：確認林連益於93年11月11日所立之代
      筆遺囑無效；被上訴人丁○○就林連益所有系爭房地於93
      年11月15日以買賣為原因取得之所有權移轉登記應予塗銷
      ；備位聲明求為：命被上訴人丁○○給付44萬9241元，及
      自94年2月10日起至清償日止按年息5％計付利息之判決。
被上訴人則以：
（一）林連益與上訴人己○○係夫妻，育有二名子女即上訴人乙
      ○○、丙○○，被上訴人甲○○○、戊○○及丁○○分別
      為林連益之母、胞兄及胞妹。93年11月間，林連益因身染
      重病，自知即將辭世，並因認上訴人己○○並未克盡照顧
      家庭及子女之責任，遂於93年11月8日委請代書將系爭房
      地過戶贈與給被上訴人丁○○，以感謝丁○○長期照顧自
      己及子女之親情。93年11月11日，林連益口述遺囑要旨，
      經見證人魏君龍、陳建興、陳立傑及鄭惠貞見證，並由鄭
      惠貞代筆作成遺囑，遺囑內容係將林連益死亡後之保險給
      付及撫卹金等作適當配置及管理，以保障其母及子女以後
      之生活。
（二）本件遺囑成立之過程，係由林連益於作成遺囑日前將遺囑
      意旨以口述或以書面交代見證人魏君龍、陳立傑及鄭惠貞
      等人，待至遺囑作成當日，由鄭惠貞代筆、宣讀、講解，
      並經林連益認可及見證人親自在遺囑簽名作成，遺囑人無
      意思不清之情形。林連益作成遺囑之過程中，雖其中一名
      見證人陳建興簽名後未經宣讀、講解即先行離去，然因民
      法第1194條規定遺囑人指定三人以上之見證人即生效力，
      除去見證不合法之見證人陳建興，系爭遺囑仍符合法定要
      件。林連益在作成遺囑之過程中，確已將遺囑之意旨或以
      書面、或以口述對見證人說明，其口述之過程雖係個別告
      知見證人，然經代筆人宣讀、講解及林連益認可後，顯見
      系爭遺囑之內容確屬屬林連益之真意，已具備代筆遺囑之
      法定要件，自非無效。
（三）被上訴人丁○○早於93年11月8日，即受戊○○、林連益
      自願將系爭房地贈與於伊名下，並向財政部台灣省北區國
      稅局申報。而系爭遺囑係於93年11月11日作成，足見被上
      訴人丁○○取得系爭房地，屬林連益之生前贈與，與系爭
      遺囑全然無涉。另依伊等提出之錄影光碟內容可知，林連
      益於作成遺囑時並無異狀，亦無意識不清之情形，上訴人
      否認林連益有行為能力，應由上訴人負舉證責任等語，資
      為抗辯。
三、兩造不爭執之事實：
（一）上訴人己○○為林連益之配偶，上訴人乙○○、丙○○為
      林連益之子女，被上訴人甲○○○、戊○○及丁○○分別
      為訴外人林連益之母、胞兄及胞妹。林連益於93年11月16
      日死亡，生前於93年11月11日預立遺囑。
（二）林連益所有系爭房地於93年11月15日以買賣為原因，移轉
      為被上訴人丁○○所有。
（三）證據：戶籍謄本（原審卷9、16、90、91頁）、林連益之
      遺囑（原審卷17-19頁）、系爭房地登記謄本及登記案卷
      （原審卷11-14頁、本院卷51-64頁）。
四、關於上訴人主張林連益所立之遺囑無效，有無理由部分：
（一）按代筆遺囑，由遺囑人指定三人以上之見證人，由遺囑人
      口述遺囑意旨，使見證人中之一人筆記、宣讀、講解，經
      遺囑人認可後，記明年、月、日及代筆人之姓名，由見證
      人全體及遺囑人同行簽名，遺囑人不能簽名者，應按指印
      代之，民法第1194條定有明文。
（二）經查系爭遺囑係遺囑人林連益所立，由鄭惠貞、陳建興、
      陳立傑、魏君龍為遺囑見證人，有該「代筆遺囑」可稽（
      原審卷17-19頁）。又系爭遺囑係由鄭惠貞筆記，除陳建
      興於遺囑作成後，隨即簽名未經宣讀、講解先行離去外，
      嗣由鄭惠貞宣讀、講解，確認為林連益之意思，經林連益
      認可在遺囑上簽名後，再由魏君龍、陳立傑、鄭惠貞等三
      名見證人同行簽名等情，並經鄭惠貞、陳立傑、魏君龍到
      場證述明確（原審卷78-83頁）；復經本院勘驗林連益作
      成遺囑過程之錄影光碟屬實（本院卷103頁），被上訴人
      抗辯系爭遺囑為真正，堪信為真實。
（三）上訴人雖主張系爭遺囑並非林連益口述，且見證人陳建興
      、陳立傑未全程在場，與民法第1194條之要件不符云云。
      惟按民法第1194條規定代筆遺囑應「使見證人中之一人筆
      記」，並未規定其筆記之方式，則將遺囑意旨以文字表明
      ，即無不可（最高法院86年度台上字第432號判決參照）
      。又遺囑制度，在於尊重遺囑人之遺志，故遺囑應重在確
      認是否為遺囑人之真意。經查證人鄭惠貞、陳立傑、魏君
      龍均證稱，伊等於93年11月11日林連益立系爭遺囑前，均
      曾親自聽過林連益交代遺囑內容；鄭惠貞並針對林連益所
      交代之遺囑內容及交付之遺產資料，經過多次草擬、修正
      ，最後於93年11月11日定稿，由鄭惠貞宣讀、講解，經林
      連益確認與其本人之意思相符，方在遺囑上簽名，再由魏
      君龍、陳立傑、鄭惠貞三名見證人簽名（原審卷78-83頁
      ）。雖見證人鄭惠貞、陳立傑、魏君龍聽聞遺囑人林連益
      口述遺囑並非同時同地，然於93年11月11日鄭惠貞宣讀、
      講解遺囑時，林連益確認與其本人之意思相符，並在遺囑
      上簽名等過程，見證人均親自在場見聞其事，扣除陳建興
      先行離去（另魏君龍係攝影之人，非不在場），不合於見
      證人之資格外，仍有鄭惠貞、陳立傑、魏君龍三名之見證
      人，足資為系爭代筆遺囑之見證人，從而本件遺囑堪認符
      合法定代筆遺囑之要件，應屬有效之遺囑。
（四）至上訴人雖另主張遺囑人林連益罹患肝癌重症，生前住院
      期間已無法正常表示意思，其於移轉系爭房地所有權登記
      及製作遺囑時，應處於無意識或精神錯亂中所為等情，並
      未舉證實其說。又依本院勘驗林連益立遺囑時之錄影光碟
      內容，堪認林連益於作成遺囑時並無意識不清之情形，上
      訴人此部分主張，核不足採。
（五）依上所述，林連益所立遺囑合於民法第1194條規定，且無
      證據足資證明林連益立遺囑時係在無意識或精神錯亂中所
      為，林連益所立遺囑應屬有效。
五、關於上訴人請求被上訴人丁○○塗銷系爭房地所有權移轉登
    記，或請求被上訴人丁○○給付系爭房地買賣價金有無理由
    部分：
（一）按表意人與相對人通謀而為虛偽意思表示者，其意思表示
      無效；虛偽意思表示隱藏他項法律行為者，適用關於該項
      法律行為之規定，民法第87條第1項前段、第2項定有明文
      。
（二）上訴人主張林連益與被上訴人丁○○就系爭房地所為所有
      權移轉登記無效應予塗銷，無非以系爭房地係以買賣為原
      因辦理所有權移轉登記，然被上訴人丁○○卻抗辯系爭房
      地係贈與取得，足見林連益與被上訴人丁○○就系爭房地
      之買賣為通謀虛偽意思表示，或二人間之意思表示不一致
      ，契約不成立云云為據。惟查據辦理系爭房地所有權移轉
      登記之代書庚○○到場證稱：林連益很清楚土地房屋要移
      轉登記之事，這是要他本人同意，印鑑證明是他本人提供
      ；伊當時有問要用買賣或贈與方式，他們說看伊意見，伊
      建議用買賣方式；因為他們是二等親，用買賣也是申報贈
      與稅；伊當初斟酌如有貸款需求，買賣名目貸款額度會比
      較高；當初委託伊辦理時，當事人的真意應該是贈與，因
      為談的過程中，都沒有說到價金問題等語（本院卷66-68
      頁）。
（三）依證人庚○○所為證言，足見林連益確有將系爭房地所有
      權移轉登記予被上訴人丁○○之真意。又林連益所立系爭
      遺囑為有效，已如前述；遺囑中載明系爭房地已售與被上
      訴人丁○○（原審卷17頁），足見林連益亦明知系爭房地
      已移轉所有權登記予被上訴人丁○○。林連益與被上訴人
      丁○○間既有移轉系爭房地所有權登記意思表示之一致，
      然無對價關係，則依民法第87條第2項規定，彼等間應成
      立贈與關係。上訴人主張林連益與被上訴人丁○○間就買
      賣或贈與之意思表示不一致，先位之訴請求被上訴人丁○
      ○就系爭房地之所有權移轉登記應予塗銷云云，為不足採
      。又林連益與被上訴人丁○○間係成立贈與，上訴人備位
      之訴請求被上訴人丁○○給付系爭房地之買賣價金，亦屬
      無據。
六、綜上所述，本件林連益所立遺囑為有效，被上訴人丁○○係
    因贈與取得系爭房地之所有權移轉登記。上訴人請求確認林
    連益所立遺囑為無效，並請求被上訴人丁○○應將系爭房地
    以買賣為原因取得之所有權移轉登記予以塗銷，暨備位聲明
    請求被上訴人丁○○給付系爭房地之買賣價金44萬9241元，
    及自94年2月10日起至清償日止按年息5％計算之利息，均為
    無理由，不應准許。原審所為上訴人敗訴判決（變更、追加
    部分除外），並無不合；上訴論旨指摘原判決此部分不當，
    求予廢棄改判，為無理由。又上訴人變更及追加備位之訴為
    無理由，亦應駁回。
七、兩造其餘之攻擊或防禦方法及未經援用之證據，經本院斟酌
    後，認為均不足以影響本判決之結果，無逐一詳予論駁之必
    要。併此敘明。
八、據上論結，本件上訴及變更、追加之訴為無理由，依民事訴
    訟法第449條第1項、第78條、第85條第1項前段，判決如主
    文。
中　　華　　民　　國　　96　　年　　12　　月　　4 　　日
　　　　　　　　　民事第八庭
                    　審判長法　官  劉勝吉
　　　　　　　　　　        法　官  連正義
　　　　　　　　　　        法　官  鄭威莉
正本係照原本作成。
如不服本判決，應於收受送達後20日內向本院提出上訴書狀，其
未表明上訴理由者，應於提出上訴後20日內向本院補提理由書狀
（均須按他造當事人之人數附繕本）上訴時應提出委任律師或具
有律師資格之人之委任狀；委任有律師資格者，另應附具律師資
格證書及釋明委任人與受任人有民事訴訟法第466條之1第1項但
書或第2項（詳附註）所定關係之釋明文書影本。
中　　華　　民　　國　　96　　年　　12　　月　　5 　　日
　　　　　　　　　　　　　　書記官  李垂福
附註：
民事訴訟法第466條之1（第1項、第2項）：
對於第二審判決上訴，上訴人應委任律師為訴訟代理人。但上訴
人或其他法定代理人具有律師資格者，不在此限。
上訴人之配偶、三親等內之血親、二親等內之姻親，或上訴人為
法人、中央或地方機關時，其所屬專任人員具有律師資格並經法
院認為適當者，亦得為第三審訴訟代理人。
